【裁判字號】    89,重訴,42
【裁判日期】    890605
【裁判案由】    回復原狀
【裁判全文】
臺灣臺北地方法院民事判決  八十九年度重訴字第四二號
    原    告 乙○○
                    送達代收人郭杞堂律師
    被    告 甲○○ 台北市○○○路○段三八０號十一樓
右當事人間請求回復原狀等事件，本院判決如左：
    主    文
被告應給付原告新台幣貳仟萬元，及自民國八十七年五月二十九日起至清償日止，按
年息百分之五計算之利息。
訴訟費用由被告負擔。
本判決於原告以新台幣陸佰萬元供擔保後，得假執行。
    事    實
甲、原告方面：
一、聲明：除假執行擔保金額外，餘如主文所示。
二、陳述：
（一）原告於民國（下同）八十七年五月二十八日，新竹縣政府交付新台幣（下同）
      二千萬元予被告親收，上開款項中之一千五百萬元，係委任被告轉交予訴外人
      賴鵬程之用，另五百萬元則為被告受任處理事務之報酬，詎被告收受該款項後
      ，並未轉交予賴鵬程，經事後賴鵬程寄來存證信函，聲稱伊未見著、點收該一
      千五百萬元等語，原告始知被告未轉交該款予賴鵬程。原告隨即不斷要求被告
      返還款項，惟被告均藉詞搪塞推託，避不見面，原告迫不得已，委請律師發函
      催告被告還款，被告卻委律師覆函，飾詞捏稱其自原告手中取得該款，乃係第
      三人許育瑞欲代賴鵬程清償所欠其之款項云云，然實際上該款項係訴外人景德
      建設股份有限公司（下稱景德公司）之經理人陳榮泉託付原告，由原告交予被
      告，委由其轉交予賴鵬程，無論陳榮泉或原告，均不知賴鵬程是否有欠被告款
      項，且賴鵬程與被告間是否有債務關係，與原告等人實不相干，何致於代賴鵬
      程清償欠款？故被告實係違背任務，私自侵占該款項甚明。
（二）按受任人應依委任人指示處理委任事務，其受有報酬者，並應負善良管理人之
      注意義務，民法第五百三十五條定有明文，茲被告未依原告委任意旨處理事務
      ，且私據該款不還，顯已拒絕履行義務，原告自得終止委任關係，並請回復原
      狀及損害賠償，爰依民法第二百五十九條、第二百六十條、第二百六十三條規
      ，請求被告返還其受領之二千萬元，又原告並依民法第一百七十九條之規定，
      亦得請求被告返還不當得利，另併以起訴狀送達為終止委任之表示。
（三）茲再說明本件回復原狀事由，八十七年五月間，賴鵬程對景德公司於新竹縣新
      豐鄉土地開發案之權利有所主張，因生糾葛，被告知悉後，向任職於景德公司
      關係企業之原告表示，伊得為排解，必能解決紛爭，原告轉知景德公司經理陳
      榮泉後，後者慨然允諾由原告出面委請被告進行調解事務，旋經被告告知，賴
      鵬程應允收受一千五百萬元後，即願拋棄對於景德公司前揭開發案之所有權利
      ，而被告之受任是項調解事件之報酬則為五百萬元，原告乃自陳榮泉處取得二
      千萬元轉給被告，經被告親筆書立收據一紙交原告為憑。嗣被告提出一紙期日
      載為八十七年五月二十八日之聲明書予原告，指稱伊已將一千五百萬元款項如
      數交付賴鵬程，渠並書就上開聲明，表明自此與景德公司土地開發案無涉。原
      告不疑有他，初認被告已將委任事務處理完竣，旋將該聲明書轉交陳榮泉，詎
      知景德公司竟於同年七月間接獲賴鵬程之郵局存證信函，略謂未收受一千五百
      萬元云云，原告始知被告未善盡受任人之義務，經委任律師催告返還所領二千
      萬元，被告雖坦承確自原告收受二千萬元，惟就內中一千五百萬元去向，卻以
      他故搪塞，原告情非得已，只有以訴請求。
（四）對被告抗辯之陳述；
      被告於八十九年四月二十四日提出答辯書略以：兩造間之給付，並非全部基於
      委任關係而為，原告對於付款緣由、方式及對象、目的，顯有隱瞞，另被告與
      訴外人賴鵬程間債權債務關係與抵銷與原告無涉，原告之給付已生清償效果云
      云。惟按：
      １原告於八十七年五月二十八日，在新竹縣政府交付二千萬元之台支本票予被
        告，經其簽收，上開主張，已據被告於八十八年二月二十一日、同年三月二
        十七日庭訊自承無訛，並再於八十九年四月二十四日答辯書狀加以肯認，另
        有被書立之收據在卷可按，足堪認定屬實。兩造所爭執者，厥為：原告主張
        係因委任被告出面調解理直訴外人景德公司與賴鵬程間之商業糾紛，而被告
        辯稱「並非全部基於委任關係而為」，原告對於被告應允受任出面進行調解
        事務一節主張，第經證人陳榮泉於鈞院證述甚詳，即被告亦自承曾循訴外人
        柯建銘等人與其商酌解決景德公司與賴鵬程糾紛之事，而賴鵬程於鈞院亦明
        白證稱「未授權甲○○受領」，從而被告於訴訟上辯稱原告係「基於清償科
        學城公司等債務由被告代為領取」，殊與事不符。
      ２至被告答辯狀所提與賴鵬程之借貸往來文件，要皆私文書，其直正有待證明
        ，復為其內部事務，與原告無涉，再觀被告所提上載有賴鵬程簽名以「禾陸
        建設公司」之書函，竟更有「賭債部份」之記事，其法律效力，尤值爭議。
        按原告委請被告轉付款項予賴鵬程，其目的在弭平糾紛，茲為被告明知後慨
        然應允受領處理，乃竟再以自己與賴鵬程之債權債務為之抵銷，既經賴鵬程
        否認，則被告未完成委任意旨，已臻明確。
三、證據：提出下列證據各一份為證（均影本），並聲請訊問證人賴鵬程、陳榮泉。
    原證一：甲○○八十七年五月簽立之收據。
    原證二：賴鵬程八十七年七月九日之存證信函。
    原證三：八十八年六月二十二日原告所發之律師函。
    原證四：八十八年七月一日被告回覆原告之律師函。
    原證五：賴鵬程於八十七年五月二十八日出具之聲明書。
乙、被告方面：
一、聲明：原告之訴駁回。
二、陳述：
（一）原告與被告間之給付金額，並非全部基於委任關係而給付：
      １原告主張與被告間具有委任關係存在並非全部事實，蓋本件真相實係，賴鵬
        程於七十九年間與許育瑞雙方協議開發新竹縣新豐鄉一處土地，命名為「仰
        德社區山坡地開發案」，並合組「科學城開發公司」專事負責該筆土地之計
        劃、研發，科學城開發公司資本額六千萬元，許育瑞以四名人頭取得該公司
        四分之二股份，賴鵬程則與其他三位代表人取得該公司四分之一股份，雙方
        言明由賴鵬程及其投資人負責山坡地開發作業，許育瑞則負責運作將該土地
        所有權，自景德公司移轉至科學城開發公司，爾後，該土地開發之利益，即
        按公司股份持有比例分配，迨至八十四年該土地初步通過山坡地開發許可審
        查後，賴鵬程要求許育瑞儘速完成該土地所有權之買賣及權利移轉事宜，許
        育瑞竟以景德公司董事長許淑貞（即許育瑞之母），無法同意土地出售案之
        理由虛與委蛇，意圖排除賴鵬程及被告於該土地開發所應得之利益。賴鵬程
        及被告不甘受損，要求許育瑞賠償損失，許育瑞即開立二條件，一係許育瑞
        先給付賴鵬程一千五百萬元作為彌補科學城開發公司之損失，二係該土地後
        續營建工程及銷售權利統由賴鵬程及其投資人負責。賴鵬程因見土地所有權
        移轉至至科學城開發公司，已無可能性，雖工程利益無法與開發利益相比擬
        ，為免全盤皆空，僅得勉強接受許育瑞之條件。
      ２迨至八十七年三月該山坡地順利取得雜項執照後，因土地價格由二億元暴增
        為十六億元，加上後續開發利益，總利益已高達二十多億元，許育瑞竟即悄
        與太平洋建設公司，國揚建設公司謀求合作開發，繼而意圖排除賴鵬程及被
        告應得之工程利益及銷售利潤。賴鵬程及被告見九年來之心力及數千萬元之
        資金，將付諸流水，遂要求許育瑞出面協調解決方案，惟其初皆相應不理，
        後因賴鵬程向其表明如再不出面解決，則將召開記者會公佈其詐欺之犯罪事
        實，許育瑞始同意賴鵬程及其他代表人及其他協力廠商之損失，雙方乃於八
        十七年五月十三日下午一時在大安路、忠孝東路口豪麗飯店協調，而被告為
        竟成營造股份有限公司負責人，為獲取新竹新豐仰德社區土地營建工程利益
        ，本身亦投注相當之資金及勞力、時間、努力於開發許可及雜項執照之取得
        ，此為賴鵬程所承認，被告嗣見營建工程無利潤，許育瑞道又意圖排除賴鵬
        程及被告等之主導權，心有未甘，遂主動要求前往與許育瑞理論並查明事實
        ，惟至協調處所，竟未見許育瑞出面解決，僅委派其公司副總陳榮泉斡旋，
        因而當時亦協調未果。
      ３嗣陳榮泉因與新竹市柯建銘立委與新竹縣長與被告及賴鵬程商談，再以金額
        計一千五百萬元，就前開營建及工程利益損失部分達成和解。
（二）原告對於付款緣由、付款方式、付款對象、付款目的顯有隱瞞：
      １原告給付被告二千萬元，其付款緣由係因景德公司與科學城開發公司之債務
        已如前述，其中一千五百萬元部份，係為清償景德公司對科學城公司之債務
        ，另外五百萬元部分，係為給付居間協調之有功人員，被告對於此五百萬元
        之協調酬金分文未取，付款當時言明，賴鵬程及其所代表之全部債權人，如
        放棄對於景德公司之債權，並書立聲明書，則景德公司願給付全體債權人一
        千五百萬元，作為補償因投資景德公司所主導之開發案所生之損失，此和解
        條件為被告及賴鵬程同意後，即由賴鵬程及被告當場簽立聲明書，放棄對於
        景德公司之債權，原告並即將預立之支票交付被告，當時賴鵬程及原被告均
        在場，揆諸前揭事實，並參以經驗法則，倘被告並無受領前開支票之權限，
        則賴鵬程豈有簽立前揭聲明書之理。
      ２原告給付被告二千萬元，其中一千五百萬元部分，實係為清償景德公司對於
        賴鵬程及科學城開發公司以及其他合作團體之債務，至景德公司興科學城公
        司及其他合作團體之債務發生經過，已如前述。
      ３被告為科學城開發公司之實際投資人，與該公司負責人賴鵬程具有合夥關係
        ，此自賴鵬程八十七年六月八日之親筆傳真內容以觀即明，此為原告所明知
        。
      ４綜上，原告給付被告二千萬元，其中一千五百萬元，並非基於委任關係，委
        託被告代為交付訴人賴鵬程，而係基於清償科學城開發公司及其全部合作團
        體之債務，直接清償受領之代表人賴鵬程而由被告代為領取，是原告指顯有
        與事實不符。
（三）原告清償後，被告與訴外人賴鵬程間債權債務結算與抵銷，與原告無涉，原告
      之給付已生清償之效果：
      １訴外人景德公司與被告及賴鵬程達成和解後，委託原告代為給付，雙方約定
        於新竹縣政府付款，由新竹縣長協調後，即由訴外人賴鵬程當場簽立聲明書
        放棄全部權利，原告旋即當場交付支票，並由被告代表受領，原告之給付已
        生清償效果，被告受領原告之清償後，因訴外人賴鵬程積欠被告之借貸及投
        資款項合計已超過一千五百萬元，被告遂向訴人主張抵銷，並經訴外人賴鵬
        程同意，惟其對於抵銷金額仍有意見，雙方言明嗣後再結算金額。
      ２然因訴外人賴鵬程與被告結算後，無法取得景德公司所賠償之款項，心有所
        悔，始向景德公司發函表明否認前揭聲明書之效力，惟此並不影響原吉已代
        景德公司清償賴鵬程及被告債務之效力。
三、證據：聲請調閱八十七年度自字第八五三號刑事判決，並提出該卷中自訴補充理
    由狀中之一部分（以上為被證一），總計分別為一千五百四十四萬元、一千二百
    八十九萬元之計算書各一份、六月八日賴鵬程簽名之文件、合作金庫八十六年九
    月二十二日匯款回條聯、八十六年十一月二十一日及八十六年九月八日台灣中小
    企業銀行跨行匯款入戶電匯申請書（以上為被證二）各一份為證。
    理    由
一、本件原告起訴主張，伊於八十七年五月二十八日將二千萬元本票交予被告，委託
    被告將其中一千五百萬元轉交訴外人賴鵬程，另五百萬元則為被告協調賴鵬程與
    原告之委託人間糾紛之報酬，詎被告並未將一千五百萬元交付賴鵬程，顯有違背
    委任意旨之處，爰終止委任契約，依回復原狀、損害賠償及不當得利之法律關係
    ，請求被告給付所受領之二千萬元及自八十七年五月二十九日起至清償日止，按
    年息百分之五計算之利息。被告則以其所收受之款項，係原告替賴鵬程償還其積
    欠被告債務之用，或係因訴外人景德公司或許育瑞賠償被告科學城公司損失之故
    ，且因被告與賴鵬程間之合夥關係，由被告代為受領，並抵銷賴鵬程積欠被告之
    債務，原告之訴並無理由等語，資為抗辯。
二、原告主張之事實，業據提出由被告簽名受領款項之收據、賴鵬程簽名表示願拋棄
    對景德公司土地開發案之聲明書等件為證，該收據記載：「茲收到乙○○先生在
    新竹縣政府交付新台幣二千萬元無誤，惟恐口無憑特立此據  立據人  甲○○
    中華民國八十七年五月」等語，前開收據，被告於本院準備程序中自認該收據為
    其簽收，惟另稱：交款日期為五月二十八日，交錢時賴鵬程在場，後者與其為合
    夥關係，其收受該款與賴鵬程受領同款項係屬一樣情形，而前述聲明書為賴鵬程
    程於交款之前即簽妥等語，因之，原告主張於八十七年五月二十八日在新竹縣政
    府將二千萬元交付被告親收之事實堪信為真實。雖被告嗣後翻異前詞，謂原告把
    票款放在黃色信封袋內，事實上僅收受一千五百萬元，另五百萬元分文未取，收
    據是事後簽立等情，惟按自認之撤銷，除別有規定外，以自認人能證明其與事實
    不符或經他造同意者，始得為之，民事訴訟法第二百九十七條定有明文，倘被告
    係於事前受領一千五百萬元票款，事後始簽立收據，則其何至在收據上簽立收取
    二千萬元之事實，此與常情不符，而被告於八十八年七月一日委託周武榮律答覆
    原告之律師函中亦表明：「本人於民國八十七年五月二十八日收受乙○○先生所
    交付之新台幣貳仟萬元，該款項中壹仟伍佰萬元，係許育瑞先生代為清償賴鵬程
    先生所積欠本人之款項，賴鵬程先生對於上揭代償事實，亦知之甚詳，是即於該
    日簽署權拋棄書，並由本人當場見證後，交付予許育瑞先生。」，顯見被告於八
    十七年五月二十八日確實收受原告交付之二千萬元，被告於本院另改稱僅收款一
    千五萬元，並不足採。又該收據縱係事後補簽，苟無偽造文書等情事，亦僅為對
    已發生事實之確認，不影響本件之事實認定。
三、嗣應審認被告收取前開款項是否成立委任關係應將款項轉交賴鵬程。依前開被告
    答覆原告之律師函中明確表明：其收受二千萬元後，將其中一千五百萬元，交予
    訴外人許育瑞，而證人賴鵬程於本院證稱：被告協調我與景德公司間的糾紛，協
    調結果是景德公司給付我一千五百萬元，我則放棄權利，在八十七年五月二十七
    日當場我簽下聲明書，簽完以後，原告就交給被告一個信封，但我沒有拿到錢，
    當場也沒談到付款方式。而我與被告間只是有些案子合作，但我沒有說錢要給被
    告用，也沒有委託被告收錢，被告也未將錢交給我，至於我積欠被告款項一事，
    與本件並無關係，我也沒有欠被告一千五百萬元之多等語，證人陳榮泉證稱：賴
    鵬程與景德公司有土地糾紛，被告說他可以二千萬元解決，我就將二千萬交給原
    告，讓原告去處理此事，後來我有收到賴鵬程的聲明書，及他沒收到錢的存證信
    函等語，基此，被告未將該一千五百萬元交予賴鵬程，惟被告自承係許育瑞為補
    償賴鵬程開發土地之損失，而由其公司人員陳榮泉與被告及賴鵬程協調，在新竹
    縣政府達成一千五百萬元和解，既係許育瑞答應支付一千五百萬元補償賴鵬程損
    失，復又經陳榮泉證稱曾支付二千萬元委託原告處理本件土地糾紛，則被告在答
    覆原告之律師函中又表明該一千五百萬元再交付許育瑞，前後主張矛盾。被告既
    稱許育瑞願負擔一千五百萬元之和解補償，復有其代為收受二千萬元收據之事，
    另有賴鵬程簽立拋棄權利之聲明書，則原告主張委託被告轉交款項，以解決賴鵬
    程與景德公司間之糾紛之事實，洵屬真實。
四、被告雖抗辯其基於與賴鵬程間之合夥關係而有代收該筆款項之權限，其亦受有損
    失，其代為收受，非基於委任關係，而賴鵬程亦積欠其款項，該一千五百萬元係
    原告及陳榮泉代賴鵬程清償積欠之款項等語，並提出計算書據、賴鵬程回覆被告
    函及電匯予賴鵬程單據等為證，惟賴鵬程到庭僅稱其與被告間之合夥關係，與本
    件無關，且積欠被告款項未達一千五百萬元等詞，與被告所述已非一致，而被告
    與賴鵬程間究係何項合夥關係，其所提出之計算單據為被告個人書立，賴鵬程所
    覆回函亦僅書明其借支八百九十五萬元，而被告電匯予賴鵬程之款項僅一百七十
    餘萬元，其間詳細數據並不明確，如何能謂賴鵬程與被告間有合夥關係，顯見被
    告收受該二千萬元，並不代表賴鵬程亦屬受領補償款，又賴鵬程究積欠被告多少
    款項，被告亦未提出合理之說明，如何能主張抵銷，被告上述辯解，對該一千五
    百萬元究係以何人、何事為給付對象前後說法不一，益證其辯解與實情不符，應
    不足採信。
五、綜上所述，原告主張曾委任被告代轉交一千五百萬元予賴鵬程，另五百萬元作為
    被告處理和解交酬金五百萬元，非不足採，而被告辯稱其未受委任，未曾收受該
    二千萬元款項，並不足取。從而，原告主張依民法第二百六十三條、第二百六十
    條、第二百五十九條第二款終止委任契約回復原狀及民法第一百七十九條不當得
    利之法律關係請求被告給付二千萬元及自八十七年五月二十九日起至清償日止，
    按年息百分之五計算之利息為有理由，應予准許。
六、原告陳明願供擔保，聲請宣告假執行，核無不合，爰酌定相當擔保金額准許之。
七、據上論結，本件原告之訴為有理由，依民事訴訟法第七十八條、第三百九十條第
    二項，判決如主文。
中      華      民      國    八十九    年      六      月      五      日
                           民事第民三庭法  官  李維心
右為正本係照原本作成
如對本判決上訴，須於判決送達後廿日內向本院提出上訴狀
中      華      民      國    八十九    年      六      月      八        日
                                  法院書記官  林梅珍


司法院資訊處製作；財團法人民間司法改革基金會備份。
